【裁判字號】    97,小上,6
【裁判日期】    970527
【裁判案由】    履行契約
【裁判全文】
臺灣板橋地方法院民事判決               97年度小上字第6號
上  訴  人  天威保全股份有限公司
法定代理人  丙○○
訴訟代理人  丁○○
被上  訴人  甲○○
訴訟代理人  乙○○
上列當事人間請求履行契約事件，上訴人對於中華民國96年11月
28日本院板橋簡易庭96年度板小字第6909號第一審小額判決提起
上訴，經本院管轄小額訴訟程序第二審之合議庭於民國97年5 月
13日言詞辯論終結，判決如下：
    主      文
上訴駁回。
第二審訴訟費用新臺幣壹仟伍佰元由上訴人負擔。
    事實及理由
一、程序方面：
    按對於小額程序之第一審裁判之上訴，非以其違背法令為理
    由，不得為之，民事訴訟法第436 條之24第2 項定有明文，
    所謂判決違背法令係指判決不適用法規或適用不當者而言。
    次依同法第436 條之25規定，上訴狀內應記載上訴理由，並
    表明原判決所違背之法令及其具體內容，以及依訴訟資料可
    認為原判決有違背法令之具體事實。本件上訴人提起上訴，
    以被上訴人於原審僅依兩造簽訂之系統保全服務契約書（下
    稱系爭契約）於民國96年1 月26日到期後，並未另續約為由
    ，自不得請求被上訴人給付系爭契約到期後之服務及拆機費
    ，然被上訴人於原審並未主張系爭契約條款依消費者保護法
    （下稱消保法）第12條第2 項第2 款規定應屬無效，惟原審
    逕予認定，顯係就當事人所未聲明之利益，歸之於當事人，
    自屬判決違背法令等語，核與上開規定尚無不合，上訴人提
    起本件上訴，應認為合法。
二、上訴人起訴主張：被上訴人委由上訴人自93年11月27日起至
    97年1 月26日止，為被上訴人坐落於門牌號碼臺北縣三峽鎮
    ○○路○ 段6 巷2 之3 號房屋提供保全服務，兩造並簽訂系
    爭契約，惟被上訴人積欠自96年1 月27日起至96年2 月26日
    止之服務費新臺幣（下同）3,675 元，暨因提前解約所應負
    擔之拆機費3,000 元，合計6,675 元未清償，迭經催討無果
    ；上訴人係於96年2 月27日派員前往上址拆機，在此之前被
    上訴人並未解除系爭契約或要求拆機等情，為此依系爭契約
    之約定提起本件訴訟，聲明請求被上訴人給付6,675 元及自
    起訴狀繕本送達之翌日起至清償日止按週年利率5%計算之利
    息。
三、被上訴人則以：系爭契約於96年1 月26日到期後，被上訴人
    並未另續約，且於到期前已向上訴人公司之業務員表示不再
    續約，請其派員前來拆機，但上訴人公司人員均推稱不方便
    ，嗣遲至96年2 月底始前來拆移機器，自不得請求被上訴人
    給付系爭契約到期後之服務費及拆機費等語，聲明請求駁回
    上訴人之訴。
四、本件原審對於上訴人之請求判決全部敗訴。上訴人全部聲明
    不服，提起上訴，並聲明：原判決廢棄，並請求被上訴人給
    付6,675 元及自起訴狀繕本送達被上訴人翌日起至清償日止
    按週年利率5%計算之利息。被上訴人則求為判決駁回上訴。
五、本件上訴人主張被上訴人積欠自96年1 月27日起至96年2 月
    26日止之保全服務費3,675 元，暨因提前解約所應負擔之拆
    機費3,000 元，合計6,675 元未還，迭經催討無果等情，業
    據其提出系爭契約為證，被上訴人固就系爭契約形式上之真
    正不為爭執，惟否認上訴人之請求，並以上情置辯。經查：
（一）上訴人於本件之主張，無非係以兩造於系爭契約第20條第
      1 項前段已約定「本契約期滿一個月前，甲乙雙方（於系
      爭契約中分指被上訴人及上訴人，下同）任何一方如未以
      書面提出契約終止之要求，即視同本契約繼續有效，自動
      延長執行一年。」（下稱系爭約款），而內政部於89年1
      月17日公告訂頒之「系統保全服務定型化契約範本（下稱
      契約範本）」第21條亦有「本契約期滿一個月前，甲乙雙
      方未以書面通知他方不續約者，本契約繼續有效，自動延
      展一年，以後亦同。」之記載，內容與系爭約款大致相同
      ，是系爭約款並無依消保法第12條第2 項第2 款規定無效
      ，且依系爭約款，系爭契約非但未於96年1 月26日屆滿，
      更自96年1 月27日起仍繼續有效之情形等情，執為有利於
      其之證明。是就上訴人之上開主張，本院析述如下：
  １、按「一、消費者：指以消費為目的而為交易、使用商品或
      接受服務者。二、企業經營者：指以設計、生產、製造、
      輸入、經銷商品或提供服務為營業者。．．．七、定型化
      契約條款：指企業經營者為與不特定多數消費者訂立同類
      契約之用，所提出預先擬定之契約條款。」，消保法第2
      條第1 款、第2 款、第7 款前段分別定有明文。經核系爭
      契約之所有約定，被上訴人係以消費為目的而接受上訴人
      保全服務者，上訴人則係提供保全服務為營業者，分別係
      消保法之消費者及企業經營者甚明，又系爭約款係身為企
      業經營者之上訴人為預定用於與不特定多數消費者訂立同
      類保全服務契約之用，所提出預先擬定之契約條款，當係
      定型化契約條款甚明，是如系爭約款發生爭執者，自應依
      消保法之規定進行檢視，始足以達到為保護消費者權益、
      促進國民消費生活安全、提昇國民消費生活品質之立法目
      的。
  ２、次按定型化契約條款與其所排除不予適用之任意規定之立
      法意旨顯相矛盾者，推定該條款顯失公平，應屬無效（消
      保法第12條第1 項、第2 項第2 款規定意旨參照）。細繹
      兩造簽訂之系爭契約，其中第1 條約定「保全服務期間訂
      為貳拾陸個月（中華民國93年11月27日起至96年1 月26日
      止）。防護服務期滿終止日，即本契約之期滿終止日」，
      已明示系爭契約應於96年1 月26日到期。雖上訴人執兩造
      另有系爭約款之約定為本件主張，惟不屬於委任或僱傭之
      勞務給付契約，依民法第529 條適用第549 條第1 項規定
      本得隨時終止，如定有期限，按民法第488 條第1 項規定
      意旨，亦應於期限屆滿時自動消滅，本不待乎終止；系爭
      約款竟約定為期滿一個月前未另以書面終止其契約繼續有
      效，如此一來，則身為消費者之被上訴人稍有疏忽，系爭
      契約即不斷延長而有難予戢止之情形，顯然違背包括被上
      訴人在內之一般消費者之法律認知，且與前述任意規定意
      欲維護雙方信任關係之立法意旨矛盾，即有不利於消費者
      之顯失公平情形，系爭約款依消保法第12條第2 款規定，
      應屬無效，上訴人復未證明兩造另有續約之事實，是以被
      上訴人縱使未於系爭契約到期1 個月前為終止契約之表示
      ，系爭契約亦應於96年1 月26日屆滿，上訴人自不得請求
      期滿後至其拆機前1 個月之服務費。又系爭契約第17條約
      定被上訴人應負擔拆機費3,000 元，係以「期前違（解）
      約」為前提；而兩造間之保全契約於96年1 月26日屆滿，
      並未再續約或自動延長，已如前述，上訴人自亦不得依此
      規定請求被上訴人給付拆機費。
  ３、繼按「中央主管機關得選擇特定行業，公告規定其定型化
      契約應記載或不得記載之事項。」，「違反前項公告之定
      型化契約，其定型化契約條款無效。該定型化契約之效力
      ，依前條（此指消保法第16條）規定定之。」，消保法第
      17條第1 、2 項亦規定甚明，其目的在於透過主管機關預
      先就易滋生爭議之特定行業，就相關締約事項擬定相關條
      文，除作為爾後雙方訂定契約之依據外，亦對企業經營者
      產生一定之強制效力。上訴人雖復提出內政部公告訂頒之
      契約範本，其中第21條之約定與系爭約款內容相同，系爭
      約款既與主管機關公告訂頒之契約範本內容相符，自無評
      價為無效之可能等情為主張。惟核內政部頒訂契約範本第
      21條有關續約之規定，固有「甲乙雙方未以書面通知他方
      不續約者，本契約繼續有效，自動延長一年，以後亦同」
      之記載，然上開約款僅係列為選項之一，此外尚有「乙方
      應通知甲方契約期滿，並獲得乙方書面同意」之選項，而
      上開約款之法律效果如何發生，依據消保法第11條第1 項
      定型化契約條款應本於平等互惠原則進行解釋，悉取決於
      一般消費者之自由選定，企業經營者不得任意以刪除選項
      之方式剝奪，惟本件上訴人卻逕以「甲乙雙方未以書面通
      知他方不續約者，本契約繼續有效，自動延長一年，以後
      亦同」作為系爭契約續約之依據，使締約相對人即被上訴
      人無從選擇其他續約條款選項之可能，是系爭約款非但未
      如被上訴人所主張係符合主管機關頒訂契約範本之約定，
      更足以證明上訴人違反平等互惠原則，不當剝奪被上訴人
      之選擇可能，是系爭約款根本違反契約範本，自不得為上
      訴人有利之證明，至為灼然。
（二）續按法院為判決時，應斟酌全辯論意旨及調查證據之結果
      ，依自由心證判斷事實之真偽，民事訴訟法第222 條第1
      項前段載有明文。故法院於判決時，對兩造所提出之證據
      資料及言詞辯論時一切情狀，均應綜合考量、審酌，憑以
      探求當事人之真意，進而發現實體真實。本件上訴人雖又
      以被上訴人於原審並未主張系爭約款依消保法第12條第2
      項第2 款規定應屬無效，惟原審逕予認定，顯係就當事人
      所未聲明之利益，歸之於當事人，自屬判決違背法令等情
      為上訴理由，然為被上訴人所否認。經查，本件被上訴人
      僅係一般消費者，其相對於上訴人而言，通常處於締約上
      的弱勢，未必熟悉消保法之相關規定，故在訴訟上，本難
      苛求被上訴人有具體陳明消保法相關規定之能力，基上，
      若細繹當事人之主張或陳述，如認其已有主張消保法之真
      意時，自得認當事人已為消保法相關規定之法律陳述，並
      作為判決之基礎。次以本件被上訴人於原審時已陳稱其於
      系爭契約到期後，並未續約，並請求上訴人趕快來拆機等
      語，是依被上訴人之真意，即係認系爭條款因違反法律係
      屬無效，故系爭契約依法於契約期間屆至即終止，否則，
      被上訴人於系爭契約期間即將屆至之際，理應會提前以書
      面通知上訴人終止契約，豈可能致其陷於須多支付1 個月
      之服務費3,675 元及拆機費3,000 元之不利益。再依被上
      訴人於本院97年3 月26日之準備程序期日到場陳稱系爭契
      約係定型化契約，為保護消費者，系爭約款本來就是當然
      無效，這是其向來的主張等語（見本院卷第39頁）；復於
      本院97年5 月13日言詞辯論期日陳稱原審判決係就其陳述
      之內容，並探求其真意，並無訴外裁判之嫌等語，且為上
      訴人所不爭執，均可證被上訴人於原審相關主張抗辯之真
      意，均係依據消保法相關規定所為。故原審於判決時業已
      斟酌兩造於原審之全辯論意旨，且經探求當事人之真意，
      因認系爭約款與一般消費者所認知之保全服務契約，係消
      費者於服務期間屆至、無須另以書面通知即生契約終止之
      觀念相左，進而適用消保法第12條第2 項第2 款規定，認
      系爭約款應屬無效，殊難謂有何違背法令之理，是上訴人
      此部分之主張，亦無可採。
    從而，上訴人依據系爭契約，請求被上訴人給付6, 675元及
    相關法定遲延利息云云，已無可採。
六、綜上所述，本件上訴人主張諸情均不足採，被上訴人之抗辯
    尚屬可信。從而，上訴人主張本於系爭契約，請求被上訴人
    給付上訴人6,675 元，及自起訴狀繕本送達之翌日起至清償
    日止，按週年利率5%計算之利息，為無理由，不應准許。原
    審為上訴人敗訴之判決，並無不合。上訴意旨指摘原判決不
    當，求予廢棄改判，為無理由，應予駁回。
七、本件事證已臻明確，兩造其餘攻擊、防禦方法及舉證，經本
    院審酌後，認對於判決結果均無影響，爰不一一論述。
八、本件第二審訴訟費用額1,500 元，應由上訴人負擔，爰確定
    如主文第二項所示。
九、據上論結，本件上訴為無理由，依民事訴訟法第436 之32第
    1 項、第2 項、第449 條第1 項、第436 條之19第1 項、第
    78條，判決如主文。
中    華    民    國    97    年    5     月    27    日
                  民事第二庭審判長法官  蕭胤瑮
                                  法官  陳靜茹
                                  法官  鍾啟煌
以上正本證明與原本無異
本判決不得上訴
中    華    民    國    97    年    5     月    27    日
                                書記官  張國仁


司法院資訊處製作；財團法人民間司法改革基金會備份。
